最　高　行　政　法　院　判　決　　　　　　　　　　九十三年度判字第三七一號
　　上　訴　人　乙○○
　　被 上訴 人　行政院
　　代　表　人　甲○○
右當事人間因退休補償金事件，上訴人對於中華民國九十二年一月十六日臺北高等行
政法院九十一年度訴字第二八○號判決，提起上訴，本院判決如左：
　　主  文
上訴駁回。
上訴審訴訟費用由上訴人負擔。
　　理  由
一、本件上訴人在原審起訴意旨略以：上訴人原係監察院監察委員，於民國（下同）
    八十八年一月三十一日退職，經其原服務機關以八十八年一月十二日院台人字
    第八八一六○○○二六號函檢附政務官退職酬勞金給與事實表及相關證件，送請
    被上訴人審定。案經被上訴人依上訴人任職年資，核計至八十八年一月三十一日
    止，採計年資三十年以上，按月照在職年資相當職務政務官月俸額百分之九十給
    與月退職酬勞金，其本人實物代金十足發給。嗣上訴人原服務機關復就政務官退
    職酬勞金其他現金給與補償金造冊，送請被上訴人所屬人事行政局依其退休時之
    月俸薪額八七、一二○元之百分之十五，按服務年資三十年以上核算六十一個補
    償金基數，核定其政務官退職酬勞金其他現金給與補償金為七九七、一四八元。
    上訴人不服，循序提起本件行政訴訟。按第二屆監察委員既為特任人員，其月退
    職酬勞金應包括月俸及公費，且依「總統副總統及特任人員月俸公費支給暫行條
    例」第三條、「政務官退職酬勞金給與條例」第四條規定及司法院釋字第四四七
    號解釋之意旨，被上訴人未將公費計算於上訴人退職酬勞金基數內，自屬違法。
    另第二屆監察委員之公費係俸額之一部分，並非公務人員俸給法所稱之法定加給
    ，而一般公務人員其他現金給與數額，係由考試院會同行政院定之，然特任人員
    之公費數額，係直接依法律規定，二者不同。立法院於八十四年審議公務人員退
    休法修正案附帶作成決議，責成行政院對早期退休之公務人員所受權益損害予以
    補償，原應限於一般公務員，惟被上訴人依該附帶決議訂定之「公教人員退休金
    其他現金給與補償金發給辦法」卻擴大適用於嗣後退休之特任人員，顯違上開附
    帶決議之本旨。況該擴大適用部分，將特任人員應依「總統副總統及特任人員月
    俸公費支給暫行條例」發給之公費予以排除，以行政命令變更法律規定，應屬無
    效。為此請判決將原處分及訴願決定均撤銷，被上訴人應補發上訴人自八十八年
    二月一日起，按上訴人應領公費八七、一二○元百分之九十之月退職酬勞金等語
    。
二、被上訴人則以：「政務官退職酬勞金給與條例」係為配合公務人員退撫新制而於
    八十八年六月間修正為「政務人員退職酬勞金給與條例」，該條例雖有溯及至八
    十五年適用之規定，惟參照該條例第十七條規定，本件仍應適用上訴人退職當時
    有效之「政務官退職酬勞金給與條例」。而政務官每月支領待遇，依「總統副總
    統及特任人員月俸公費支給暫行條例」規定，固包含月俸及公費，惟被上訴人依
    當時有效之政務官退職酬勞金給與條例第四條第二項、第三項規定，以月俸額為
    計算基準，採計年資三十年以上，按月照在職年資相當職務政務官月俸額百分之
    九十給與月退職酬勞金，加計本人實物代金九三○元，發給月退職酬勞金計七九
    、三三八元。並無不合。至補償金之發放，比照公務人員之計算標準，係因政務
    官與一般公務人員相同，依考試院及被上訴人於八十四年十月十七日會銜發布「
    公教人員退休金其他現金給與補償金發給辦法」，以為發放補償金之依據，而該
    補償金之應發給數額既依上開規定標準核計，則公務人員退休法施行細則第十八
    條其他現金給與遇待遇調整時隨同調整之規定，乃於八十四年六月二十九日修正
    時配合刪除。由於「政務官退職酬勞金給與條例」中並無其他現金給與應發給數
    額之規定，則公教人員退休金其他現金給與補償金發給辦法」第十四條規定，政
    務官辦理退職或撫卹者，其補償金之發放，準用本辦法之規定，發給補償金，即
    與司法院釋字第四四七號解釋意旨相符。故被上訴人核定上訴人補償金之發放，
    比照公務人員之計算標準，按政務官月俸百分之十五作為每一補償金基數之補償
    內涵核計，未包含政務人員之公費，亦無不妥等語，資為抗辯。
三、原審斟酌全辯論意旨及調查證據結果，以：查「總統副總統及特任人員月俸公費
    支給暫行條例」係就總統副總統及特任人員之待遇及俸給所為規定，至上訴人辦
    理退職時所適用之「政務官退職酬勞金給與條例」第四條，僅稱「月俸額」，雖
    無如八十二年一月二十日修正前（即六十八年一月二十四日修正公布）之公務人
    員退休法第八條第一項、第二項之規定，惟依被上訴人及考試院六十年十二月三
    十日台六十人政肆字第四○六八六號及（六○）考台秘一字第二六八六號會銜函
    請立法院審議之「政務官退職酬勞金給與條例」草案總說明二之內容，可知計算
    政務官退職酬勞金之標準及計算方式，應與公務人員退休法相同，其基數內涵為
    月俸額及本人實物代金，而此，亦為司法院釋字第四四七號解釋理由書所肯認。
    又計算上訴人退職酬勞金基準之「月俸額」，除其月俸外，尚包括「其他現金給
    與」部分，而「總統副總統及特任人員月俸公費支給暫行條例」所規定之「公費
    」部分，則屬待遇及俸給規定，並非上訴人辦理退職時之退職基準。是被上訴人
    依上訴人任職年資，核計至八十八年一月三十一日止，採計年資三十年以上，按
    在職相當職務政務官月俸額百分之九十給與月退職酬勞金，加計本人實物代金九
    三○元，發給上訴人月退職酬勞金計七九、三三八元，洵無違誤。又八十二年一
    月二十日修正前之公務人員退休法第八條第一項、第二項之立法意旨，並未明示
    應包括法定職務加給、專業加給及地域加給等一切本俸以外之項目，該其他現金
    給與亦非即等同於扣除本（年功）俸後之各項法定加給總額，政務官之其他現金
    給付亦同，司法院釋字第二四六號解釋亦明揭斯旨。依上開公務人員退休法辦理
    退休之公務人員，其退休金基數內涵，在主管機關未訂定發布「其他現金給與」
    之退休金應發給數額標準前，應以公務人員俸給法規定之「實領本俸或年功俸」
    為基礎，而未包括本（年功）俸以外之各項加給。關於公務人員退休金其他現金
    給與補償金，係立法院於八十一年十二月二十九日審議公務人員退休法部分條文
    修正草案時，通過刪除該項其他現金給與規定，並作成附帶決議，經考試院會同
    行政院於八十四年十月十七日訂定發布「公教人員退休金其他現金給與補償金發
    給辦法」，據以辦理補償，並準用於政務官。此項為維護退休公教人員之權益所
    訂定之法規命令，係斟酌國家財力，兼顧退休公教人員權益所訂定，以為退休公
    教人員適當之補償，與憲法及相關法律尚無違背，洵屬適當，上訴人執以指摘該
    補償金發給辦法不合法亦不合理，並無可採。本件被上訴人按上訴人退職時之月
    俸八七、一二○元之百分之十五，服務年資三十年以上，發給六十一個補償金基
    數之「其他現金給與」補償金計七九七、一四八元；並無違誤。上訴人猶執前詞
    聲明撤銷，為無理由，應予駁回。又上訴人撤銷之訴既無理由而應予駁回，則其
    聲明求為判決命被上訴人給付（補發）上訴人自八十八年二月一日起，按上訴人
    應領公費部分新台幣八七、一二○元百分之九十之月退職酬勞金，即乏依據，應
    併予駁回。為其判決之論據。
四、本院按：「政務官服務二年以上退職時，依左列規定給與退職酬勞金：．．．二
    、服務十五年以上者，由退職人員就左列給與擇一支領之：．．．(二)月退職酬勞
    金。．．．」「月退職酬勞金，除本人實物代金十足發給外，服務十五年者，按
    月照在職相當職務政務官月俸額百分之七十五給與，以後每增一年，加發百分之
    一。但以增至百分之九十為限。」「政務官退職時，曾任事務官之服務年資得合
    併計算。」為上訴人退職時即七十四年十二月十一日修正公布之「政務官退職酬
    勞金給與條例」第四條第一項第二款第二目、第四條第三項及第五條分別定有明
    文。次按司法院釋字第四四七號解釋：「現行法上政務官退職酬勞金之計算，依
    政務官退職酬勞金給與條例第四條第二項規定，以月俸額為計算基準，而政務官
    每月所支領之俸額，依總統副總統及特任人員月俸公費支給暫行條例規定，包括
    月俸及公費。參照中華民國八十二年一月二十日修正前之公務人員退休法第八條
    第一項：『本法所稱月俸額，包括實領本俸及其他現金給與』，可知公務人員退
    休法規上所稱之月俸額與本俸有別，月俸額除本俸或月俸外，尚包括其他現金給
    與在內。是以計算政務官退職酬勞金基準之『月俸額』，除月俸外亦應包括『其
    他現金給與』部分。」查政務官每月支領待遇，依「總統副總統及特任人員月俸
    公費支給暫行條例」規定，固包含月俸及公費，惟依當時有效之政務官退職酬勞
    金給與條例第四條第二項、第三項明文規定，政務官之退職酬勞金以最後在職之
    月俸額及實物代金為基數，並未包含公費在內。故被上訴人依該規定，以上訴人
    最後在職之月俸額及實物代金為基數，採計上訴人年資三十年以上，按在職年資
    相當職務政務官月俸額百分之九十給與月退職酬勞金，加計本人實物代金九三○
    元，發給月退職酬勞金計七九、三三八元，而不採計公費作為計算之退職酬勞金
    之基準，於法並無不合。次查揆諸首開司法院解釋意旨，公務員退休法所稱月俸
    額包括本俸或月俸及其他現金給與，政務官之退職亦應比照一般公務員之退休規
    定。惟其他現金給與並非等同於上訴人所領之公費。由於「政務官退職酬勞金給
    與條例」中並無其他現金給與應發給數額之規定，則「公教人員退休金其他現金
    給與補償金發給辦法」第十四條規定，政務官辦理退職或撫卹者，其補償金之發
    放，準用本辦法之規定，發給補償金，核與司法院釋字第四四七號解釋意旨相符
    。又查補償金之應發給數額既依上開辦法所定標準核計，則公務人員退休法施行
    細則第十八條其他現金給與遇待遇調整時隨同調整之規定，考試院乃於八十四年
    六月二十九日修正時配合刪除。故被上訴人核定上訴人補償金之發放，比照公務
    人員之計算標準，按政務官月俸百分之十五作為每一補償金基數之補償內涵核計
    ，未包含政務人員之公費，亦無不合。上訴意旨略謂：上訴人退職時七十四年十
    二月十一日公布施行之「政務官退職酬勞金給與條例」第四條第一項第二款第二
    目支領月退職酬勞金，依「總統副總統及特任人員月俸公費支給暫行條列」規定
    「月俸額」，包括政務人員之本俸及公費。查上開退職酬勞金給與條例係八十二
    年一月二十日修正前之「公務員退休法」之特別法，自應優先適用。然被上訴人
    不依該條例第四條規定給與上訴人酬勞金，卻依行政院於八十四年十月十七日所
    頒之「公教人員退休金其他現金給與補償金發給辦法」給與上訴人月俸額百分之
    十五計算一次補償金，自屬有誤。退一步言，縱被上訴人將政務人員之「公費」
    ，視同舊公務人員退休法第八條規定之「其他現金給與」，並依補償金發給辦法
    辦理。惟查舊公務人員退休法第八條於八十二年、八十四年二度修法時已遭刪除
    。故依同法施行細則第十八條第一項後段規定，其他現金給與應遇待遇調整時隨
    同調整，上訴人係領月退職酬勞金，被上訴人僅給與上訴人一次補償金，亦與該
    細則規定不符而有違背法令等語。核屬法律見解之歧異。尚難認原判決所適用之
    法規不當。綜上，原審斟酌全辯論意旨及調查證據之結果，將原決定及原處分均
    予維持，駁回上訴人之訴，核無違誤。上訴論旨，仍執前開各詞，指摘原判決違
    誤，求予廢棄，難認有理由，應予駁回。
據上論結，本件上訴為無理由，爰依行政訴訟法第二百五十五條第一項、第九十八條
第三項前段，判決如主文。
中　　華　　民　　國　　九十三　　　年　　　四　　　　月　　　二　　　　日
                    最 高 行 政 法 院  第 一 庭
                                審 判 長 法  官　　　黃　綠　星
                                         法  官      劉  鑫  楨
                                         法  官　　　蔡　進　田
                                         法  官　　　黃　璽　君
                                         法  官　　　廖　宏　明
右  正  本  證  明  與  原  本  無  異
　　　　　　　　　　　　　　　　　　　　 法院書記官　彭　秀　玲
中　　華　　民　　國　　九十三　　　年　　　四　　　　月　　　二　　　　日
